---
title: "Project_ImmuneSpace"
author: "Shakir Suleimanov"
date: "2022-11-27"
output: 
  html_document:
    keep_md: TRUE
---

```{r setup, include=FALSE}
knitr::opts_chunk$set(echo = TRUE, warning = FALSE, message = FALSE)
```

```{r}
library(dplyr)
library(purrr)
library(gtsummary)
library(pheatmap)
```

Загрузим данные

```{r}
all_noNorm_withResponse_eset <- readRDS("all_noNorm_withResponse_eset.rds")

all_data <- all_noNorm_withResponse_eset@phenoData@data
```

Отфильтруем данные по VZ

```{r}
sdy984 <- all_data %>% 
  filter(study_accession == "SDY984")
```

Посмотрим на структуру данных

```{r}
str(sdy984)
#summary(yellow_fever_data)
```

Сделаем Table 1 по полу

```{r}
sdy984_description_table_gender <- sdy984 %>%
  mutate(across(c(gender, race, ethnicity, study_accession, vaccine, vaccine_type, adjuvant,     pathogen, cell_type, cohort, featureSetVendor, assay, MFC_p30), ~ as.factor(.x))) %>%
  select(gender, race, ethnicity, cohort, MFC, ImmResp_baseline_value_MFC, MFC_p30) %>%
  tbl_summary(by = gender)

sdy984_description_table_gender
```

Сделаем Table 1 по возрасту

```{r}
sdy984_description_table_age <- sdy984 %>%
  mutate(across(c(gender, race, ethnicity, study_accession, vaccine, vaccine_type, adjuvant, pathogen, cell_type, cohort, featureSetVendor, assay, MFC_p30), ~ as.factor(.x))) %>%
  select(!where(is.character)) %>%
  select(c(gender, race, ethnicity, cohort, MFC, ImmResp_baseline_value_MFC, MFC_p30)) %>%
  tbl_summary(by = cohort)

sdy984_description_table_age

```

Создание таблицы по данным экспрессии

```{r}
expr_data <- as.data.frame(all_noNorm_withResponse_eset@assayData[["exprs"]])

expr_data_sdy984 <- expr_data[,sdy984$uid[sdy984$study_accession == "SDY984"]]
```

Работа с таблицей по данным экспрессии. Убираем пропущенные значения и пришиваем данные по ответу на вакцинацию.

```{r}

expr_data_sdy984_trans <- expr_data_sdy984 %>%
  na.omit() %>%
  t()

expression_data <- expr_data_sdy984_trans %>%
  as.data.frame() %>%
  mutate(id = rownames(expr_data_sdy984_trans)) %>%
  inner_join(., sdy984[,c("uid", "MFC_p30", "study_time_collected")], by = c("id" = "uid")) %>%
  select(id, MFC_p30, study_time_collected, everything()) %>%
  filter(!MFC_p30 == "moderateResponder")
  
```


Проводим T-тест для данных на 0 день. Сравниваем между собой high и low респондеров, чтобы обнаружить гены, которые статистически значимо различаются

```{r}
expression_data_0_day <- expression_data %>%
  filter(study_time_collected == 0)

t_test_results_0day <- map2_dbl(expression_data_0_day[,-c(1:3)], expression_data_0_day["MFC_p30"], ~wilcox.test(.x ~ .y)$p.value)

adj_ttest_0_day <- as.data.frame(p.adjust(t_test_results_0day, "BH"))

genes_0_day_stat <- adj_ttest_0_day %>%
  rename(p_value = `p.adjust(t_test_results_0day, "BH")`) %>%
  filter(p_value < 0.05)

genes_0_day_stat
```

T-test для всех генов 1 дня

```{r}
expression_data_1_day <- expression_data %>%
  filter(study_time_collected == 1)

t_test_results_1day <- map2_dbl(expression_data_1_day[,-c(1:3)], expression_data_1_day["MFC_p30"], ~wilcox.test(.x ~ .y)$p.value)

adj_ttest_1_day <- as.data.frame(p.adjust(t_test_results_1day, "BH"))

genes_1_day_stat <- adj_ttest_1_day %>%
  rename(p_value = `p.adjust(t_test_results_1day, "BH")`) %>%
  filter(p_value < 0.05)

genes_1_day_stat
```


T-test для всех генов 3 дня

```{r}
expression_data_3_day <- expression_data %>%
  filter(study_time_collected == 3)

t_test_results_3day <- map2_dbl(expression_data_3_day[,-c(1:3)], expression_data_3_day["MFC_p30"], ~wilcox.test(.x ~ .y)$p.value)

adj_ttest_3_day <- as.data.frame(p.adjust(t_test_results_3day, "BH"))

genes_3_day_stat <- adj_ttest_3_day %>%
  rename(p_value = `p.adjust(t_test_results_3day, "BH")`) %>%
  filter(p_value < 0.05)

genes_3_day_stat
```


T-test для всех генов 7 дня

```{r}
expression_data_7_day <- expression_data %>%
  filter(study_time_collected == 7)

t_test_results_7day <- map2_dbl(expression_data_7_day[,-c(1:3)], expression_data_7_day["MFC_p30"], ~wilcox.test(.x ~ .y)$p.value)

adj_ttest_7_day <- as.data.frame(p.adjust(t_test_results_7day, "BH"))

genes_7_day_stat <- adj_ttest_7_day %>%
  rename(p_value = `p.adjust(t_test_results_7day, "BH")`) %>%
  filter(p_value < 0.05)

genes_7_day_stat
```


